臺北高等行政法院判決　　　　　　　　　　　　　　　九十二年度訴字第七一○號
　　　　　　　　　　　　　　　.
　　原　　　告　鄭秀祝即私立.
　　　　　　　　美語短期補習班）　　　樓
　　訴訟代理人　楊祺雄律師
　　複代 理 人　賴麗春律師
　　訴訟代理人　劉法正律師
　　被　　　告　經濟部智慧財產局
　　代　表　人　蔡練生（局長）
　　訴訟代理人　甲○○
　　參　加　人　柯泰瑞
　　　　　　　 TERENC.
　　訴訟代理人　陳水聰律師
右當事人間因服務標章評定事件，原告不服經濟部中華民國九十一年十二月十二日經
訴字第○九一○六一二九四三○號訴願決定，提起行政訴訟，並經本院裁定允許參加
人獨立參加本件被告之訴訟。本院判決如左：
    主  文
原告之訴駁回。
訴訟費用由原告負擔。
    事  實
壹、事實概要：
    緣參加人前於民國（以下同）八十九年八月十七日以「全能」服務標章，指定使
    用於商標法施行細則第四十九條所定商品及服務分類表第四十一類之知識或技術
    之傳授（補習班）服務，向被告申請註冊，經被告核准列為註冊第一五○八一七
    號服務標章（以下簡稱系爭服務標章）。嗣原告以系爭服務標章有註冊時商標法
    第七十七條準用第三十七條第十四款規定之情事，對之申請評定，案經被告審查
    ，於九十一年九月二十七日以中台評字第九一○○三七號服務標章評定書為「申
    請不成立」之處分。原告不服，提起訴願，遭駁回後，遂向本院提起行政訴訟，
    本院因認本件撤銷訴訟之結果，參加人之權利或法律上利益將受損害，乃依行政
    訴訟法第四十二條第一項規定，依聲請裁定允許參加人獨立參加本件被告之訴訟
    。
貳、兩造聲明：
一、原告聲明：求為判決
１、訴願決定及原處分均撤銷。
２、被告應就系爭服務標章評定為無效之處分。
３、訴訟費用由被告負擔。
二、被告聲明：求為判決如主文所示。
、兩造爭點：
    系爭服務標章有無違反其註冊時商標法第七十七條準用第三十七條第十四款之規
    定？
一、原告陳述：
１、按系爭服務標章註冊時商標法第七十七條準用同法第三十七條第十四款規定：「
    服務標章有相同或近似於他人先使用於同一或類似服務之服務標章，而申請人因
    與該他人間具有契約、地緣、業務往來或其他關係，知悉他人商標存在者，不得
    申請註冊」。其規範意旨乃在防杜搶先註冊之歪風，以建立正常之商標秩序，並
    維護消費者不虞混淆之權益。近來無論被告、訴願決定機關，乃至行政法院，針
    對本條款之事實認定與法律適用皆有逐漸放寬之趨勢；學者間亦普遍認為：「搶
    註商標或標章向為商標法所要杜絕之行為之一，其行為本質上與仿冒並無不同，
    而在惡性之程度上則超過仿冒行為，因為仿冒者頂多販賣仿冒品，然而搶註者卻
    可能反過頭來禁止正派的原創者不得使用商標或標章，嚴重損及公平競爭秩序及
    工商發展。其次，搶註者還可以拿商標主管機關的核准處分作背書，更易讓消費
    者混淆誤認，最後結果也必然損及消費者權益。是以從商標法第一條有關保障消
    費者利益，促進工商企業正常發展之立法精神而言，搶註行為絕對是商標法所要
    規範杜絕之行為。」「法律無非在規範衝突發生時之解決，衝突之一方具有可非
    難性時，在適用法律及解釋法律時，即應朝向有利於另一方為是，如此方與人民
    對於法律的期待相合，所以當『關係』與『知悉』等構成搶註之主要事實已經確
    立時，也就是行為已然具有可非難性，其他附屬要件適用上如有疑義時，其解釋
    自然要朝向有利於被搶註的人。」（參見「智慧財產權月刊」九十一年十月號所
    刊專論「商標法第三十七條第十四款適用之案例介紹及展望」一文）。
２、系爭服務標章之註冊有違註冊時商標法第七十七條準用同法第三十七條第十四款
    之規定：
(1)、「全能」服務標章乃原告與訴外人羅碧玉先使用於補習班服務之標章：
、訴外人羅碧玉於八十三年五月二十三日設立私立全能外語短期補習班，並於業務
    範圍內廣泛使用「全能」標章，而實際出資、經營者乃其胞姊即原告，故「全能
    」標章應視為原告所創設使用，有下列事證可稽：
I、原告與羅碧玉設籍之戶口名簿、身分證影本。
II、私立全能外語短期補習班立案證書。
III、八十四年九月由高雄市政府教育局編印之「高雄市各類短期補習班名冊」。
Ⅳ、羅碧玉八十四至八十六年度綜合所得稅申報書、國稅局核定通知書，以及八十六
    至八十八年度綜合所得稅核定稅額繳款書。
、該私立全能外語短期補習班設立後即廣泛使用「全能」標章於補習班相關業務，
    如標示於營業上之物品，或以廣告對外宣傳，故早於系爭服務標章申請日八十九
    年八月十七日前之八十三年間，「全能」標章即已為原告與訴外人羅碧玉先使用
    於補習班業務，至為明確。
(2)、參加人明知原告使用「全能」標章在先，其申請系爭服務標章之註冊乃惡意搶註
    之行為：
    參加人係原告之前夫，二人之婚姻關係始於七十六年七月，至八十八年八月間方
    協議離婚。其間，雙方既曾有婚姻及共同經營事業之關係，參加人對八十三年間
    原告出資委由訴外人羅碧玉設立私立全能外語短期補習班，並使用「全能」作為
    服務標章乙事，斷無不知之理。惟其不思自創，竟趁隙搶先申請註冊「全能」標
    章於補習班業務，意圖使一般消費者就其與原告所經營之事業間產生某種連結，
    權充係原告經營有年之「全能」補教機構之分班或加盟店，其之劣行，昭然若揭
    。
３、系爭服務標章之註冊違反原告與參加人間之協議內容與誠信原則：
(1)、如前所述，原告與參加人之婚姻關係存續至八十八年八月為止，而自斯時起雙方
    事業上之合作關係亦為之中止。詎參加人竟於雙方合作關係結束後一年，於八十
    九年八月十七日申請註冊系爭「全能」服務標章，其昧於「全能」標章之權利屬
    於原告之事實，所為之行為，洵有未當。
(2)、原告與參加人雙方共同經營之事業 LINE UP（來能）英語補習班，與上述原告出
    資委由訴外人羅碧玉經營之私立全能外語短期補習班分屬二事，即便原告於離婚
    協議書中同意將 LINE UP英語補習班輔仁分校之所有權移轉予參加人，參加人亦
    不會因此而享有「全能」標章之合法權源。
(3)、退萬步言，縱使依被告與訴願決定機關之見解，LINE UP英語補習班之LINE UP即
    「全能」之意，參加人亦不得獨自享有「全能」服務標章之專用權。蓋依原告與
    參加人離婚協議書第七大點Ｉ小點之約定，雙方為 LINE UP英語補習班的共同所
    有人和創辦人，並為其名稱、商標、系統和課程的共同所有人。職是，參加人不
    得將「全能」標章之權利獨攬專有，至為明確。再衡諸雙方於八十四年九月八日
    曾簽訂之「獨立經營合約書」，更可見雙方共有之權利僅限於二人共同創立之「
    來能」（LINE UP） 英語補習班，而不及於「全能」標章。
(4)、至於「全能」英語補習班負責人於八十九年變更為參加人所委託之王守姍乙事，
    純粹係為釐清該補習班之租金及行政責任，與商標權之變動無關。
４、綜上論結，系爭註冊第一五○八一七號「全能」服務標章有違註冊時商標法第七
    十七條準用同法第三十七條第十四款規定之情事，請判決如原告訴之聲明。
二、被告陳述：
１、服務標章圖樣相同或近似於他人先使用於同一服務或類似服務之服務標章，而申
    請人因與該他人間具有契約、地緣、業務往來或其他關係，知悉他人服務標章存
    在者，不得申請註冊，固為系爭服務標章註冊時商標法第七十七條準用第三十七
    條第十四款所規定。本件被告認原告與參加人曾是夫妻，「全能 （LINE UP）」
    等外語補習班係雙方於婚姻關係存續中陸續設立，嗣雙方協議離婚，並同意參加
    人享有坐落於高雄市○○路一五九號之 LINE UP（全能）英語補習班輔仁分校之
    所有權，由原告提供一切必要協助以轉讓事業利益予參加人，凡此均有雙方所檢
    送離婚協議經美國猶他州鹽湖郡第三司法區法院命令判決內容中譯本附卷可稽。
    且根據該離婚協議及判決內容，原告已將「私立全能外語短期補習班」之負責人
    申請變更為參加人所委託之王守姍，此亦有參加人所檢送該補習班負責人變更前
    後之扣繳單位設立（變更）登記申請書及王守姍出具之切結聲明書附卷可稽。綜
    觀原告及參加人主張之理由及檢送之證據資料，堪認該等補習班應係雙方於婚姻
    關係存續中共同參與經營取得之權利及財產，難謂原告有先於參加人使用據以評
    定標章之事實。從而，系爭服務標章之申請註冊，揆諸上開說明，應無前揭法條
    規定之適用，乃為「申請不成立」之處分。
２、原告固訴稱，參加人在系爭服務標章申請日前，即因先前之夫妻關係主觀上必定
    知悉原告先使用之「全能」標章存在，客觀上又以完全相同之中文指定使用於同
    一之補習班業務，依一般社會通念及市場交易情形，自會使一般消費者誤認原告
    與參加人間必然有某種經濟上、經營上、組織上或法律上之關連，而誤認其屬於
    原告「全能」補教機構之分班或加盟店，系爭服務標章之申請註冊自有前揭商標
    法第七十七條準用第三十七條第十四款規定之情事，請求將原處分撤銷，以維原
    告之合法權益云云。經查，原告係參加人之前妻，「全能 （LINE UP）」等外語
    補習班係原告與參加人雙方在婚姻關係存續中陸續設立，嗣雙方協議離婚，並經
    美國猶他州鹽湖郡第三司法區法院判決作成事實認定及法律結論，其中事實認定
    之第十一點Ｇ１已載明參加人有權享有坐落在中華民國高雄市○○路一五九號的
    LINE UP 英語補習班輔仁分校的百分之百利潤，並由原告提供一切必要協助以轉
    讓事業利益給參加人，凡此均有雙方所檢送離婚協議經美國猶他州鹽湖郡第三司
    法區法院命令判決內容中譯本附原處分卷可稽。
３、綜觀前開判決事實認定之第七點、第八點、第九點及第十一點之內容，足以認為
    LINE UP 英語補習班系列為雙方在婚姻關係存續中共同參與經營所取得之權利及
    財產，尚難謂原告有先於參加人使用據以評定標章之事實，系爭服務標章之申請
    註冊自無前揭商標法第七十七條準用第三十七條第十四款規定之情事。職是之故
    ，本件被告所為「申請不成立」之處分，衡諸前開說明，洵無違誤，應予維持。
４、原告主張雙方離婚協議事項第十一點Ｇ１，其中之 LINE UP輔仁分校並非「全能
    」補習班乙節。查依高雄市政府教育局八十三年五月二十六日（八十三）高市教
    補字第○五五號高雄市私立短期補習班立案證書，班址設於高雄市○○區○○路
    一五九號一、二樓之補習班，其班名為私立全能外語短期補習班。換言之，判決
    事實認定第十一點Ｇ１所稱之「LINE UP 英語補習班輔仁分校」，係指「私立全
    能外語短期補習班」，殆無疑義，所訴核無足採。
５、綜上論述，被告之原處分洵無違誤，請判決如被告答辯之聲明。
三、參加人陳述：
１、查原告以其於八十三年設立「私立全能外語短期補習班」，即主張「全能」為其
    廣泛使用於補習班相關業務之標章，並以參加人為其前夫，以相同之系爭「全能
    」標章指定於補習班業務申請註冊，有違商標法之規定云云，實為無稽。蓋：
(1)、參加人與原告係於七十六年七月九日在高雄結婚，婚後為順應英語乃為參加人母
    語之便，乃思經營外語補習班，由參加人主導策劃，且編撰所有教材，而以「全
    能」名稱共同開設補習班，班址設於：「高雄市○○區○○路一五九號一、二樓
    」，並以參加人之妻妹羅碧玉掛名登記為設立人。可見該「全能補習班」之前乃
    夫妻二人所共同經營，而為夫妻之共有財產，並非原告一人所獨有。
(2)、嗣於八十八年，參加人與原告協議離婚，經美國猶他州鹽湖郡第三司法區法院以
    命令判決確定，而依據該判決事實認定部份第十一點Ｇ「原告（即本件參加人）
    有權享有下列臺灣事業的100%利潤。1.坐落在中華民國台灣高雄市○○路一五九
    號的LINE UP英語補習班輔仁分校（即前揭『私立全能外語短期補習班』）。Te-
    resa Crowther （即本件原告）將提供一切必要協助以轉讓事業利益給原告（即
    本件參加人）。包括此一財產的銀行戶頭，此一轉讓將在西元二○○○年一月一
    日進行」。是以雙方即依據前揭判決內容，於八十九年初向主管機關申請變更『
    私立全能外語短期補習班』之負責人為參加人所委託出名登記之王守姍，此有該
    班負責人變更前後之『扣繳單位設立（變更）登記申請書』、八十九年核發之立
    案證書以及『王守姍』女士切結聲明書等資料可以為證。
(3)、職是，由前揭美國法院判決內容，及雙方依據該判決內容所為轉讓「私立全能外
    語短期補習班」所有權之行為，已足認本案參加人實已取得「全能」此一名稱於
    補習班業務之合法權利，而原告及其妹羅碧玊則已喪失對「全能補習班」之任何
    權利，故參加人於八十九年八月十七日以「全能」做為「補習班」服務之標章，
    向智慧財產局申請註冊，自為合法有據。
２、 再之前「全能」亦僅為補習班商號之名稱而已，並非為服務標章。且現今原告
     所經營之補習班其名稱均為『來能』，而非為「全能」，與參加人之補習班名
     稱均不同，其更不應惡意為申請評定。
３、 綜上論陳，參加人與原告已於八十八年協議離婚，並經美國猶他州鹽湖郡第三
     司法區法院以命令判決確定，而依據該判決事實認定部份，參加人有權享有坐
     落在中華民國台灣高雄市○○路一五九號的 LINE UP英語補習班輔仁分校（即
     「私立全能外語短期補習班」）之所有權，且該補習班並已於八十九年間變更
     負責人為參加人所委託登記之王守姍，在在可徵原告早已喪失對「全能補習班
     」之任何權利，則參加人以「全能」做為補習班服務標章申請註冊，自為合法
     。為此，請判決駁回原告之訴。
    理  由
一、按服務標章圖樣相同或近似於他人先使用於同一服務或類似服務之服務標章，而
    申請人因與該他人間具有契約、地緣、業務或其他關係，知悉他人服務標章存在
    者，不得申請註冊，固為系爭服務標章註冊時商標法第七十七條準用第三十七條
    第十四款所規定。
二、本件被告認，原告與參加人曾是夫妻，「全能 （LINE UP）」等外語補習班係雙
    方於婚姻關係存續中陸續設立，嗣雙方協議離婚，並同意參加人享有坐落於高雄
    市○○路一五九號之 LINE UP（全能）英語補習班輔仁分校之所有權，由原告提
    供一切必要協助以轉讓事業利益予參加人，凡此均有雙方所檢送離婚協議經美國
    猶他州鹽湖郡第三司法區法院命令判決內容中譯本附卷可稽。且根據該離婚協議
    及判決內容，原告已將「私立全能外語短期補習班」之負責人申請變更為參加人
    所委託之王守姍，此亦有參加人所檢送該補習班負責人變更前後之扣繳單位設立
    （變更）登記申請書及王守姍出具之切結聲明書附卷可稽。綜觀原告及參加人主
    張之理由及檢送之證據資料，堪認該等補習班應係雙方於婚姻關係存續中共同參
    與經營取得之權利及財產，難謂原告有先於參加人使用據以評定標章之事實。從
    而，系爭服務標章之申請註冊，揆諸上開說明，應無前揭法條規定之適用，乃為
    「申請不成立」之處分。原告不服，循序提起訴願及本件行政訴訟。
三、原告於本件行政訴訟中執前詞訴稱，參加人在系爭服務標章申請日前，即因先前
    之夫妻關係主觀上必定知悉原告先使用之「全能」標章存在，客觀上又以完全相
    同之中文指定使用於同一之補習班業務，依一般社會通念及市場交易情形，自會
    使一般消費者誤認原告與參加人間必然有某種經濟上、經營上、組織上或法律上
    之關連，而誤認其屬於原告「全能」補教機構之分班或加盟店，系爭服務標章之
    申請註冊自有前揭商標法第七十七條準用第三十七條第十四款規定之情事云云。
    惟查：
１、原告係參加人之前妻，「全能 （LINE UP）」等外語補習班係原告與參加人雙方
    在婚姻關係存續中陸續設立，嗣雙方協議離婚，並經美國猶他州鹽湖郡第三司法
    區法院判決作成事實認定及法律結論，其中事實認定之第十一點Ｇ１已載明參加
    人有權享有坐落在中華民國高雄市○○路一五九號的 LINE UP英語補習班輔仁分
    校的百分之百利潤，並由原告提供一切必要協助以轉讓事業利益給參加人，凡此
    均有雙方所檢送離婚協議經美國猶他州鹽湖郡第三司法區法院命令判決內容中譯
    本附原處分卷可稽。
２、綜觀前開判決事實認定之第七點、第八點、第九點及第十一點之內容，足以認為
    LINE UP 英語補習班系列為雙方在婚姻關係存續中共同參與經營所取得之權利及
    財產，尚難謂原告有先於參加人使用據以評定標章之事實，系爭服務標章之申請
    註冊自無前揭商標法第七十七條準用第三十七條第十四款規定之情事。
３、原告主張雙方離婚協議事項第十一點Ｇ１，其中之 LINE UP輔仁分校並非「全能
    」補習班乙節。查依高雄市政府教育局八十三年五月二十六日（八十三）高市教
    補字第○五五號高雄市私立短期補習班立案證書，班址設於高雄市○○區○○路
    一五九號一、二樓之補習班，其班名為私立全能外語短期補習班。換言之，判決
    事實認定第十一點Ｇ１所稱之「LINE UP 英語補習班輔仁分校」，係指「私立全
    能外語短期補習班」，殆無疑義，所訴核無足採。
四、綜上所述，原告之陳詞均不可採，則被告所為「申請不成立」之處分，揆諸首揭
    規定，並無違誤，訴願決定予以維持，亦無不合。原告徒執前詞，訴請撤銷訴願
    決定及原處分，並命被告就系爭服務標章評定為無效之處分，均無理由，應予駁
    回。
五、本件事證已臻明確，兩造其餘攻擊防禦方法與本件判決結果不生影響，故不逐一
    論述，併此敘明。
據上論結，本件原告之訴為無理由，爰依行政訴訟法第九十八條第三項前段判決如主
文。
中    華    民    國      九十三      年      三       月     三十一    日
                              臺 北 高 等 行 政 法 院 第 一 庭
                                    審 判 長 法    官 徐瑞晃
                                             法    官 李得灶
                                             法    官 吳慧娟
右為正本係照原本作成。
如不服本判決，應於送達後二十日內，向本院提出上訴狀並表明上訴理由，如於本判
決宣示後送達前提起上訴者，應於判決送達後二十日內補提上訴理由書（須按他造人
數附繕本）。
中    華    民    國      九十三      年      三       月     三十一    日
                                             書 記 官 劉道文
